臺灣高等法院刑事判決　　　　　　 94年度上更(一)字第298號
上　訴　人
即　被　告　丙○○
選任辯護人　黃明郎律師
上列上訴人因貪污等案件，不服臺灣臺北地方法院92年度訴字第
10 97號，中華民國93年6月30日第一審判決（起訴案號：臺灣臺
北地方法院檢察署92年度偵字第7064號），提起上訴，經判決後
，由最高法院發回更審，本院判決如下：
    主  文
原判決撤銷。
丙○○連續依據法令從事公務之人員，侵占公有財物，處有期徒
刑拾參年，褫奪公權捌年。所得財物新臺幣玖佰參拾伍萬柒仟壹
佰壹拾貳元，應予追繳並發還臺閩地區勞工保險局，如全部或一
部無法追繳時，以其財產抵償之。
    事  實
一、丙○○自民國（下同）79年9月24日起迄86年12月31日止，
    係臺閩地區勞工保險局（下簡稱勞保局）財務室論件計酬之
    非編制臨時人員，自86年12月31日起迄91年12月12日止，則
    係勞保局財務處約僱人員（按其與勞保局所簽之約僱人員僱
    用契約書雖係自86年12月31日起迄87年6月30日止，但依據
    勞工保險局組織條例第18條規定，比照財政部所屬國營金融
    保險事業機構人事管理準則，自87年7月1日起改為不定期僱
    用契約），辦理勞工保險有關業務，並經指派於勞保局財務
    處負責投保單位至勞保局繳交現金以換取原繳交之票據等業
    務，為依據法令從事公務之人員，詎其竟基於意圖為自己不
    法所有之概括犯意，自87年7月29日（起訴書誤載為86年12
    月15日）起迄91年9月24日止，連續於如附表（除編號1、10
    、11外）所示「應入帳日期」欄之時間，將如附表（除編號
    1、10、11外）所示之投保人至勞保局繳交現金以換取原繳
    交之票據時，將投保單位繳交之現金全部或一部予以侵占後
    ，並藉電腦系統作業連線之設計，將當日各投保單位繳交保
    險費之時間、金額等相關繳費資料，登錄於「票據託收資料
    明細查詢作業系統」（即S5）後，再由勞保局資訊室於夜間
    批次作業將當日現金紀錄轉入該局電腦主機保費應收系統（
    即應收業務線上作業系統，下簡稱F2）中投保單位之繳費紀
    錄，並由系統自動列印現金收入審核清單及產生「明細累計
    金額」欄之數據，以供保費處理科作為沖銷投保單位欠費之
    依據。惟因丙○○未將當日公務上所持有之現金全部或部分
    存入勞保局在土地銀行臺北分行所開立之存款專戶（帳號：
    00000000000－0號，下稱土銀存款專戶），致帳戶之入帳資
    料內無如附表（除編號1、10、11外）所示之各筆現金入帳
    記錄，且丙○○並未通知資金調度業務承辦人有現金入帳，
    故「保費日報表」、會計室編製之收入傳票及F2之當日現金
    「行庫局小計金額」欄，均無當日有如附表（除編號1、10
    、11外）所示各筆現金入帳之紀錄，並導致F2之「行庫局小
    計金額」與上開「明細累計金額」欄所出現之數據不合，丙
    ○○為避免遭人察覺，乃利用代理資金調度業務擁有執行F2
    作業之權限，明知如附表所示之各筆保險費均未實際入帳，
    竟連續基於公務員登載不實事項於準公文書上之概括犯意，
    擅自於職務上製作之前揭電磁記錄之準公文書上，虛增或竄
    改「行庫局小計金額」欄之數據，俾使上開欄位之金額與「
    明細累計金額」欄之金額一致，F2關於已入帳保險費總金額
    之電磁紀錄將自動顯示於系統中，而行使於審核該項業務之
    承辦人員，以供保費處理科進行沖銷投保單位欠費作業，且
    因銀行帳戶入帳資料中無現金入帳之紀錄，丙○○原無從編
    製「兌現票據明細表」送主管核章以供會計室備查，然為使
    保費處理科得以沖銷前揭如附表所示之各投保單位欠費之紀
    錄，並承前之登載不實犯意，於其職務上所掌應製作之「兌
    現票據明細表」之電磁紀錄上，虛偽增列或更改上開保險費
    業已如數收取現金入帳之不實事項，並列印成為文書後，送
    保費處理科備查行使，以掩人耳目，均足以致生損害於勞保
    局辦理收受勞工保險費業務之正確性。丙○○將如附表（除
    編號1、10、11外）所示之各筆現金款項易持有為所有，予
    以侵占入己後，所得除供己及家人花用外，其餘則分別存入
    其在土地銀行臺北分行所開立之員工薪資帳戶（帳號：0000
    0000000－0號）、臺北銀行南門分行（帳號：00000000000
    －0號）及世華聯合商業銀行南門分行（帳號：00000000000
    －0號）等帳戶內，先後侵占之金額總計達新台幣11,523,48
    9元。嗣於91年10月間，勞保局財務出納科辦理勞保局91 年
    8月份保費收入統計數據（銀行代收保費及自行繳納票據、
    現金金額合計數）事宜，經該局人員乙○○（原審判決書記
    載為「李祖禛」）在核對保費日報表及承辦人登錄電腦資料
    時，發現勞保局在土銀存款專戶中，有實際入帳金額與應入
    帳金額不符情形，經詢問承辦人原因清查時，發覺丙○○之
    抽屜內有2包現金，內為保戶霖旺塑膠股份有限公司、金美
    士股份有限公司及大有巴士股份有限公司所繳之現金保費，
    共計144, 949元（即如附表序號162至164所示之款項），均
    遭丙○○侵占，並未依規定入帳，始循線查知上情。丙○○
    見事跡敗露後，繳還勞保局2,166,377元。
二、案經法務部調查局臺北市調查處（下稱市調處）移送臺灣臺
    北地方法院檢察署檢察官偵查起訴。
    理  由
一、訊據被告固供承有侵占如附表所示（除編號1、10、11、162
    至164外）款項之事實不諱，惟矢口否認有貪污治罪條例侵
    占公有財物及公務員登載不實事項於公文書上等犯行，並辯
    稱：伊與勞保局簽訂之約僱人員僱用契約書載明期間自86年
    12月31日迄87年6月30日止，是伊與勞保局之僱用關係自87
    年7月1日起即已消滅，伊僅係勞保局違法使用之人，自不具
    公務員之身分。另附表編號162、163係勞保局人員清查時，
    在伊抽屜最底層找到的，編號164則係在伊與隔壁鄰桌的中
    間縫隙找到的，伊自始無侵占之意圖云云。
二、經查：
(一)如附表所示（除編號1、10、11、162至164外）之款項遭被
    告侵占之事實等情，業據被告於本院時坦承不諱，核與證人
    即勞保局人員乙○○分別於調查局訊問時、原審時及本院時
    ，證人即勞保局辦事員郭桂森於調查局訊問時證述情節大致
    相符，並有勞保局土銀專戶應收保費（現金）未入帳統計表
    、暨未入帳明細清單、及附表所示之「土銀13305帳戶現金
    應入帳未入帳明細清單」、勞保局「票據託收資料明細」電
    腦列印資料各1份、被告丙○○所開立之土地銀行臺北分行
    員工薪資帳戶（帳號：00000000000－0號）、臺北銀行南門
    分行（帳號：00000000000－0號）及世華聯合商業銀行南門
    分行（帳號：0000000000 0－0號）等帳戶往來明細資料各1
    冊、「丙○○涉嫌侵占公款銀行入帳統計表」1份等在卷可
    稽（見偵卷第28至208頁）。此外，復有如附表所示各筆序
    號（除編號1、10、11、162至164外）之「票據託收資料明
    細查詢作業」表、「應收業務線上作業紀錄清單」、勞保局
    土銀專戶之「客戶往來交易明細查詢單」、「兌現票據明細
    表」、「現金收入審核清單」等扣案為憑，足認被告此部份
    之自白與事實相符，自足採為認定事實之基礎。
(二)被告雖辯稱：伊與勞保局之僱用關係自87年7月1日起即已消
    滅，伊僅係勞保局違法使用之人，不具公務員之身分云云。
    惟查：依勞保局92年5月7日保人二字第9260001610號函及其
    附件所示（見偵卷第第243頁至第249頁），被告丙○○係自
    79 年9月24日起至86年12月31日止，為勞保局非編制之臨時
    人員，未經銓敘，協助該局財務室辦理財務出納業務等工作
    ，係按件計酬人員，屬非編制內之臨時人員，自86年12月31
    日起至91年12月12日遭免職時止，為受勞保局僱用之約僱人
    員，且證人即勞保局人事室第2科科長甲○○於本院時證稱
    ：被告當初是經過介紹擔任按件計酬之臨時人員，後來經甄
    選任約僱人員，當時還沒實施勞基法，所以有簽約，87年4
    月1日實施勞基法後，當時的承辦科長，認為被告是屬於不
    定期的，簽約沒有意義，雖沒有簽契約，但工作性質相同仍
    然是勞保局的約僱人員，且有適用薪點表、升等等規定。又
    比照國營金融保險事業，才有適用勞基法的問題。況被告若
    非勞保局員工，勞保局如何將被告記2大過免職等語，並有
    勞保局87年度至91年度被告各類所得扣繳暨免扣繳憑單5紙
    、考核表6紙等在卷為憑，足認被告與勞保局所簽之約僱人
    員僱用契約書雖係自86年12月31日起迄87年6月30日止，但
    依據勞工保險局組織條例第18條規定，比照財政部所屬國營
    金融保險事業機構人事管理準則，自87年7月1日起改為不定
    期僱用契約，被告自87年7月1日起，仍係依據勞工保險法、
    勞工保險局組織條例等法令，為國家辦理執行勞工保險業務
    之人，屬依據法令從事公務之人員，自應適用貪污治罪條例
    之規定。
(三)被告雖否認有侵占如附表編號162至164所載之保險費，並辯
    稱：附表編號162、163係勞保局人員清查時，在伊抽屜最底
    層找到的，編號164則係在伊與隔壁鄰桌的中間縫隙找到的
    ，伊自始無侵占之意圖云云。但查：按「侵占罪係即成犯，
    凡對自己持有之他人所有物，有變易持有為所有之意思時，
    即應構成犯罪，縱事後將侵占之物設法歸還，亦無解於罪名
    之成立。」，最高法院著有43年台上字第675號判例可資參
    照。本件如附表編號162至164之保險費為被告所收受後，並
    置放於抽屜內等情，為被告所不否認，且證人乙○○分別於
    調查時、原審時及本院時證述：如附表編號162至164所示之
    保險費，經核對保費日報表與承辦人登錄於電腦之資料時，
    發現勞保局在土銀存款專戶中，有實際入帳金額與應入帳金
    額不符情形，經詢問承辦人員後清查時，發覺丙○○之抽屜
    內有2包現金，內為保戶霖旺塑膠股份有限公司、金美士股
    份有限公司及大有巴士股份有限公司所繳之現金保費，共計
    144,949元（即如附表編號162至164之款項）。而我們收到
    現金，若在3點半之前，我們會開送金單請投保單位自行到
    局裡的駐點銀行存入，若超過3點半來不及存入銀行，就會
    將錢鎖在金櫃裡面，第2天再存入勞保局專戶等語，足認上
    開3筆保險費確係被告收受後放置於抽屜中予以侵占，未依
    規定將錢存入勞保局專戶，亦未依規定將錢鎖在勞保局之金
    庫裡。被告謂編號162、163部分之現款不知塞到抽屜底下，
    編號164部分現款不知掉在縫隙中，果如此，其何以未立即
    報告，直等到事後乙○○發現異常始告知，且乙○○告知抽
    屜裡找找看，被告並未立即尋找，為證人乙○○在本院供證
    在卷，被告何以如此，顯有可疑，況如附表編號162至164之
    保險費，被告分別於91年8月2日（序號162、163部分）、同
    年8月13日（序號164部分）收受前開3筆保險費後，分別於
    同年8月2日、同年8月5日、同年8月14日登錄上開各款項之
    收件日期、到期日期及處理結果等相關資料於票據託收明細
    查詢作業系統後，於同年8月5日及同年8月14日擅自更改「
    行庫局小計金額」欄之數據，使與「明細累計金額」欄金額
    相符，並於同年8月5日及同年8月15日另行登載印製他份不
    實之「兌現票據明細表」送保費處理科備查，以沖銷投保單
    位欠費紀錄，均有前揭各筆之「兌現票據明細表」扣案可資
    佐證，是被告收受前開3筆保險費後，未依規定存入勞保局
    專戶或鎖入勞保局金櫃，復又更改電腦資料，揆諸前開判例
    意旨，自足認被告之行為與貪污治罪條例侵占公有財物罪之
    構成要件相符，前開所辯，無非空言，不足採信。再者，被
    告明知為不實之內容，卻仍登載與事實不符之電磁紀錄於F2
    之「行庫局小計金額」欄及製作不實之「兌現票據明細表」
    ，亦堪認定被告顯有行使不實登載之公文書之犯意及犯行。
(四)綜上所述，被告所辯各節，無非卸責之詞，不足採信。本件
    事證明確，被告之犯行洵堪認定。
三、按以電子磁性或其他無法以人之知覺直接認識之方式所製成
    之紀錄，而供電腦處理之用，可藉機器或電腦之處理所顯示
    之影像或符號，足以為表示其用意之證明之電磁紀錄，關於
    刑法偽造文書章及其他各章之罪，以文書論，為刑法第220
    條第2項及第3項所明定。被告所登錄之勞保局電腦主機保費
    應收系統（Ｆ2），及登錄「兌現票據明細表」，均係藉由
    電腦之處理所顯示之符號，足以為表示各戶區繳款用意證明
    之電磁紀錄，依前揭規定，係以文書論之文書，惟被告為供
    行使之用，而將前揭不實之「兌現票據明細表」列印，已屬
    文書之範疇。被告身為公務員，已如前述，竟利用職務上機
    會侵占公款，並更改F2之「行庫局小計金額」，及登錄「兌
    現票據明細表」之機會，鍵入不實之保險費已入帳之電磁紀
    錄，並將「兌現票據明細表」列印成公文書，而該不實之F2
    關於已入帳保險費總金額之電磁紀錄將自動顯示於系統中，
    而行使於審核該項業務之承辦人員，且被告增列或更改「兌
    現票據明細表」列印後，送保費處理科備查行使，均足以致
    生損害於勞保局辦理收受勞工保險費業務之正確性。是核被
    告之所為，係犯貪污治罪條例第4條第1項第1款之侵占公有
    財物罪及刑法第213條、第216條、第220條第2項之公務員登
    載不實罪與行使公務員業務上登載不實公文書罪，起訴書認
    被告係犯216條、第211條、第220條之行使偽造準公文書罪
    ，尚有誤會，惟因起訴之基本事實相同，爰依法變更起訴法
    條。被告於職務上登載不實之公文書後，復持之以行使，偽
    造之低度行為為行使之高度行為吸收，不另論罪。被告先後
    多次侵占公有財物及行使公務員職務上登載不實公文書之犯
    行，時間均各緊接，手段復亦相若，犯罪構成要件俱各相同
    ，顯係分別基於概括之犯意反覆為之，均應依連續犯之規定
    論以一罪，並加重其刑（無期徒刑部分除外）。被告所犯上
    開二罪間，有方法、結果之牽連關係，應從一重之連續侵占
    公有財物罪處斷。
四、公訴意旨另以：被告丙○○為依據法令從事公務之人員，竟
    基於意圖為自己不法所有之概括犯意，將如附表編號1、10
    、11所示之投保人至勞保局繳交現金以換取原繳交之票據時
    ，將投保單位繳交之現金全部或一部予以侵占後，為避免遭
    人察覺，竟連續基於公務員登載不實事項於準公文書上之概
    括犯意，擅自於職務上製作之電磁記錄之準公文書上，虛增
    或竄改電腦之資料，俾使F2「行庫局小計金額」欄金額與「
    明細累計金額」欄之金額一致，再將「兌現票據明細表」之
    電磁紀錄上，虛偽增列或更改上開保險費業已如數收取現金
    入帳之不實事項，並列印成為文書後，送保費處理科備查行
    使，以掩人耳目，因認被告此部份亦涉犯貪污治罪條例第4
    條第1項第1款之侵占公有財物罪及刑法第216條、第211條、
    第220條之行使偽造準公文書罪云云。按犯罪事實應依證據
    認定之，無證據不得認定其犯罪事實。又不能證明被告犯罪
    者，應諭知無罪之判決。刑事訴訟法第一百五十四條第二項
    、第三百零一條第一項分別定有明文。公訴人認被告涉有此
    部份犯行，無非係以證人即勞保局人員乙○○、陳玲玲之證
    述等為其主要論據。惟訊據被告丙○○，堅決否認此部份犯
    罪，並辯稱：附表編號1、10、11之「現金資料登錄人員」
    及F2之姓名均係陳玲玲非伊之姓名，款項即非由伊收取等語
    。經查：(1)證人乙○○於原審時證稱：出納科有關收受保費
    票據業務是2個人1組，88年2月下旬以前是陳玲玲與被告1組
    ，被告負責換票，陳玲玲負責收受票據及現金，所以陳玲玲
    也會負責票據託收資料明細查詢作業系統之現金資料的登錄
    等語（見原審卷第67頁正、反面），於本院時證稱：88年2
    月下旬我接陳玲玲之業務，丙○○告訴我2人的工作業務，
    分為單純拿現金或支票來抵償欠費，一種是拿支票來抵償有
    退票，或是支票未到期先來換票。不是換票的工作，是陳玲
    玲的工作等語（見本院94年7月13日審理筆錄第4頁），足認
    勞保局出納科經辦收受投保單位以現金繳納保費業務及在票
    據託收資料明細查詢作業系統為現金資料登錄者，乃係陳玲
    玲之職務。而如附表所示編號1、10、11之保險費，投保單
    位均係以現金繳納，且該3筆之票據託收資料明細查詢作業
    系統、F2系統之最後更正人均為陳玲玲，則該3筆保險費是
    否為被告所侵占，即非無疑。(2)證人乙○○及郭貴森於調查
    局時均證稱：本局財務處辦理出納業務只有6人，實際處理
    業務只有4人，人手嚴重不足，所以每個人皆有進入電腦系
    統處理本科各項業務之權限等語（見偵查卷第17頁反面、第
    27頁），顯見勞保局出納科人員均有進入電腦系統處理各項
    業務之權限，而如附表編號1、10、11三筆保險費，既非被
    告所經手，已如前述，自不能排除係他人侵占後，再以證人
    陳玲玲密碼進入電腦系統更改資料之可能。本件既不能排除
    係他人侵占後，再以其名義進入電腦系統更改資料之可能，
    是證人陳玲玲於87年7月25日至同年8月16日出國等情，自亦
    不足據為不利被告之證據，附此敘明。(3)再者，證人乙○○
    於原審時證稱：明細表中現金資料登錄人員欄及F2最後更正
    欄上有陳玲玲名字出現有11筆10個序號（序號13有2筆），
    除了序號1、10、11外，均能由此推論係由被告侵占，因此
    推論被告有冒用陳玲玲密碼登錄侵占款項云云，僅係證人乙
    ○○推測此部份係被告所為，尚難以前開推測之詞，即推定
    被告涉有此部份犯行。(4)綜上所述，被告所辯，尚非無據，
    應堪採信。此外，復查無其他積極證據足資證明被告有公訴
    人所指之犯行，自屬不能證明被告犯罪，惟公訴意旨認此部
    份與前開論罪科刑部份有裁判上一罪之關係，爰不另為無罪
    之諭知。
五、原審予以論罪科刑，固非無見。惟查：如附表編號1、10、
    11所示之保險費，並無證據證明係被告所侵占，已如前述，
    乃原審遽認係被告所侵占，尚有違誤。被告上訴意旨，執此
    指摘原判決量刑過重，為有理由，自應予撤銷改判。爰審酌
    被告身為公務員，不但不思盡忠職務，樹立良好典範，反而
    昧於貪念，圖一己之私而侵占公有財物，所侵占公有財物之
    款項甚鉅，暨犯後之態度等一切情狀，量處有期徒刑13年，
    並依貪污治罪條例第17條規定宣告褫奪公權。至被告所侵占
    所得之公有財物，總計金額為11,523,489元，惟被告已歸還
    勞保局2,166,377元，爰就被告其餘侵占所得之款項，依貪
    污治罪條例第10條第1項前段予以追繳，如全部或一部無法
    追繳時，以其財產抵償之。
據上論斷，應依刑事訴訟法第369條第1項前段、第364條、第299
條第1項前段，第300條，貪污治罪條例第2條、第4條第1項第1款
、第10條第1項前段、第2項、第17條，刑法第11條前段、第56條
、第220條第2項、第213條、第216條、第55條、第37條第2項，
判決如主文。
本案經檢察官劉靜婉到庭執行職務。
中　　華　　民　　國　　94　　年　　 8　　月　　 3　　日
　　　　　　　　　刑事第十庭  審判長法　官　陳正雄
                                    法　官　許錦印
                                    法　官　黃金富
以上正本證明與原本無異。
如不服本判決，應於收受送達後十日內向本院提出上訴書狀，其
未敘述上訴之理由者並得於提起上訴後十日內向本院補提理由書
（均須按他造當事人之人數附繕本）。
                                    書記官  江采廷
中　　華　　民　　國　　94　　年　　8 　　月　　8 　　日
附錄本案論罪科刑法條全文
刑法第213條：
公務員明知為不實之事項，而登載於職務上所掌之公文書，足以生損害於公眾或他人
者，處一年以上七年以下有期徒刑。
貪污治罪條例第4條第1項第1款：
有左列行為之一者，處無期徒刑或十年以上有期徒刑，得併科新臺幣一億元以下罰金
：
一、竊取或侵占公用或公有器材、財物者。
